【裁判字號】    90,易,155
【裁判日期】    900120
【裁判案由】    毒品危害防制條例
【裁判全文】
臺灣臺北地方法院刑事判決                            九十年度易字第一五五號
    公  訴  人  臺灣臺北地方法院檢察署檢察官
    被      告  丙○○○
    選任辯護人  徐玉蘭律師
                楊嘉文律師
                曾鴻文律師
右列被告因違反毒品危害防制條例案件，經檢察官提起公訴（八十九年度毒偵字第一
一六五號），本院判決如左：
    主  文
丙○○○無罪。
    理  由
一、公訴意旨略以：被告丙○○○係台北市○○○路○段七七號馬哥孛羅麵包股份有
    限公司負責人（以下簡稱為馬哥孛羅公司），明知任何人不得持有罌粟種子，竟
    於八十九年一月間，委託在美國友人代為購買罌粟種子，裝成六袋（重量共計二
    十二公斤五百七十六點六九公克），以紙箱分為四件包裹郵寄至台灣，於八十九
    年一月二十五日經郵局將上開包裹送至台北市○○○路○段一四七號三樓馬哥孛
    羅公司金橋店，由被告丙○○○指示不知情之乙○○代收後持有，嗣為法務部調
    查局台北市調查處循線查獲，故認被告涉犯毒品危害防制條例第十四條第三項持
    有罌粟種子罪等語。
二、訊據被告丙○○○固不否認馬哥孛羅公司承辦人員乙○○有委託美國友人代為訂
    購郵寄罌粟種子一事，但否認違反毒品危害防制條例犯行，辯稱：馬哥孛羅公司
    成立焙果（BAGEL）部門，因顧客反應希望能供應在國外甚為風行之罌粟口味焙
    果，所以麵包師傅才請乙○○委託美國友人代購，因罌粟依世界百科全書介紹有
    三十屬五百種，僅鴉片罌粟（PAPAVER SOMNIFERUM)係製造鴉片之來源，其他罌
    粟則不具此功用，伊並不知其友人代購之罌粟種子屬鴉片罌粟之種子，並無犯罪
    故意，再者該郵寄之罌粟種子已經加工處理，應不能發芽，當非我國毒品危害防
    制條例所謂之罌粟種子等語。
三、經查：
    １、扣案種子經依植物鹼分析即氣相層析質譜分析法規及形態學鑑識即LEICA
        MZ-12立體顯微鏡、多媒體PC及JVC GV PT-2顯微照相系統鑑定認屬於罌粟
        PAPAVER SOMNIFERUM（生產嗎啡之品種），種子中含有嗎啡及可待因等植物
        鹼，每克種子中約含有一點二九MG嗎啡，此有憲兵司令部刑事鑑識中心八十
        九年十二月二十日（八九）綱得字第一六九八三號鑑驗通知書一紙在卷可證
        ，另法務部調查局亦鑑定扣案種子以氣相層析質譜儀檢驗，係含有嗎啡及可
        待因成分之罌粟種子，並非以種子外形判定，而其他罌粟種子不含嗎啡、可
        待因生物鹼，亦有法務部調查局八十九年六月二十六日（八九）陸（一）八
        九Ｏ四二七七九號函附卷可憑，再依據文獻記載，稱為罌粟植物（POPPY
        PLANTS）有數百種，但只有鴉片罌粟（OPIUM POPPY，學名為PAPAVER
        SOMNIFERUM L）可產生鴉片，其種子亦含有如嗎啡及可待因等鴉片所含之成
        分，且因罌粟植物中僅鴉片罌粟之種子含有嗎啡及可待因成分，因而送驗之
        種子若能檢出嗎啡或可待因成分，即可認定係鴉片罌粟之種子，此亦有法務
        部調查局八十九年九月十九日（八九）陸（一）字第八九一六五八八Ｏ號函
        及法務部檢察司八十九年十一月十三日法八九檢司字第Ｏ三五四九Ｏ號函在
        卷可憑，顯見扣案種子應屬鴉片罌粟之種子無誤。
    ２、毒品危害防制條例法條雖僅稱「罌粟種子」，並未明定何種罌粟種子才屬毒
        品危害防制條例所稱之罌粟種子，然罌粟種子中僅有鴉片罌粟種子才含有嗎
        啡及可待因等鴉片成分，已如前述，故當可推論毒品危害防制條例所稱之罌
        粟種子，即指鴉片罌粟種子無疑，再縱使鴉片罌粟種子已無發芽能力，因仍
        含有嗎啡及可待因成分，尚能提鍊出具有鴉片效果成分之物質，故本院認毒
        品危害防制條例所指之罌粟種子，並不以該種子有發芽能力為限，換言之，
        無發芽能力之鴉片罌粟種子亦當屬毒品危害防制條例所稱之罌粟種子，如此
        方能避免有心人士假持有無發芽能力之鴉片罌粟種子，藉以逃避刑責，惟卻
        能提鍊出具有鴉片成分效果之物質以達施用毒品之目的，從而法務部檢察司
        亦持相同見解，認為毒品危害防制條例所稱之罌粟種子，並未以該種子有無
        發芽能力為限，此亦有法務部檢察司八十九年十一月十三日法八九檢司字第
        Ｏ三五四九Ｏ號函可參，從而被告辯稱：扣案種子不能發芽，非屬毒品危害
        防制條例所謂之罌粟種子一詞，尚有誤會。
    ３、按「行為非出於故意或過失者，不罰。」「過失行為之處罰，以有特別規定
        者，為限」，刑法第十二條第一項、第二項定有明文，再依毒品危害防制條
        例第十四條第三項規定「持有罌粟種子、古柯種子者，處二年以下有期徒刑
        、拘役或新台幣三萬元以下罰金。」，依毒品危害防制條例第十四條第三項
        之規定，顯見並無處罰過失犯，故必須行為者明知所持有之物為「鴉片罌粟
        種子」，仍執意持有，方能構成毒品危害防制條例第十四條第三項持有罌粟
        種子罪甚明，惟查：被告丙○○○確為馬哥孛羅公司負責人，而馬哥孛羅公
        司營業項目包含西點麵包罐頭食品糖果咖啡等買賣業務及有關之進出口貿易
        及代理業務，此有公司設立資料在卷可證，再證人乙○○證稱：伊受麵包師
        傅囑咐以傳真方式委託戴美樂在美國，幫忙購買焙果材料罌粟子，當時師傅
        未表示要購買何種種類之罌粟子，僅說要買罌粟子，伊就照師傅交待傳真予
        戴美樂等語，另訊據本案查獲人即台北關稅局台北郵局支局檢驗員甲○○結
        證稱：會發現此包裹有問題，是因為寄件人在包裹所貼之郵寄物品聲明單上
        載明內有「POPPY SEED」，此即中文之罌粟種子，所以才會加以檢驗，並無
        人事先檢舉等語，再參酌戴美樂於美國寄至台灣所填載之郵寄物品聲明單四
        張（編號為CＺ000000000US、CＺ000000000US、CＺ000000000US、
        CＺ000000000US）上均載明載送物品有「POPPY SEED」，如果被告明知戴美
        樂所寄之罌栗種子係毒品違害防制條例所列管之鴉片罌粟種子時，豈有不事
        先告知寄件人戴美樂不可戴明於郵寄物品聲明單上，而任由戴美樂填寫「
        POPPY SEED」，致招惹郵局檢查之理？既然被告並未交待戴美樂要購買何種
        罌粟種子，而罌粟種子種類逾百種，並非僅有鴉片罌粟種子一種，且無任何
        證據足以證明被告明知戴美樂所購買之罌粟種子為鴉片罌粟種子，而仍叫戴
        美樂寄送，再者並非被告本人親自去購買罌粟種子，自無從得知購買物為鴉
        片罌粟種子，況本案是因為寄件人在郵件上表示寄送物為「POPPY SEED」而
        引起郵政人員檢驗而查獲，並非事先有人檢舉，均顯見被告辯稱：並不知戴
        美樂所寄之罌粟種子為鴉片罌粟種子一詞，尚屬可信，綜上所述，雖被告有
        持有鴉片罌粟種子之客觀事實，然毒品危害防制條例第十四條第三項持有罌
        粟種子罪為故意犯，惟被告主觀犯意上並不知自己所持有之物為鴉片罌粟種
        子，即無犯罪故意，自不能成立持有罌粟種子罪，既不能證明被告犯罪，爰
        為無罪判決之諭知。
據上論斷，應依刑事訴訟法第三百零一條第一項判決如主文。
本案經檢察官黃久真到庭執行職務
中      華      民      國      九十      年      一      月    二十    日
                                      臺灣臺北地方法院刑事第六庭
                                          法  官 段 景 榕
右正本證明與原本無異。
如不服本判決，應於判決送達後十日內，向本院提出上訴狀。
                                          書記官 呂 淑 芳
中      華      民      國      九十      年      一      月    二十    日


司法院資訊處製作；財團法人民間司法改革基金會備份。
